ACORDAO-COMPLETO-2428598

ACÓRDÃO 11830/2020 ATA 37/2020 - PRIMEIRA CÂMARA

VISTOS, relatados e discutidos estes autos que tratam de atos de concessão de aposentadoria emitidos pela Fundação Universidade Federal de Rondônia;
ACORDAM os Ministros do Tribunal de Contas da União, reunidos em Sessão da 1ª Câmara, com fundamento no art. 71, inciso III, da Constituição Federal, nos arts. 1º, inciso V, e 39, inciso II, da Lei 8.443/1992, no art. 260, § 1º, do RI/TCU e ante as razões expostas pelo Relator, em:
9.1. considerar legais e conceder registro aos atos de concessão de aposentadoria emitidos em favor de Lilda Moreira Feitosa (XXX.421.402-XX) , Loidi Lorenzzi da Silva (XXX.771.789-XX) , Lúcia de Fátima Lopes Siqueira (XXX.850.764-XX) , Lucinda Maria Dutra de Souza Moreira (XXX.402.609-XX) e Luiz Carlos Rodrigues (XXX.874.909-XX) ;
9.2. encaminhar cópia desta deliberação à Fundação Universidade Federal de Rondônia;
9.3. arquivar os presentes autos.

Atos de concessão de aposentadoria emitidos pela Fundação Universidade Federal de Rondônia. Apreciação para fins de registro.

Primeira Câmara

3. Interessados: Lilda Moreira Feitosa (XXX.421.402-XX); Loidi Lorenzzi da Silva (XXX.771.789-XX); Lúcia de Fátima Lopes Siqueira (XXX.850.764-XX); Lucinda Maria Dutra de Souza Moreira (XXX.402.609-XX); Luiz Carlos Rodrigues (XXX.874.909-XX).

13.1. Ministros presentes: Walton Alencar Rodrigues (Presidente), Benjamin Zymler, Bruno Dantas e Vital do Rêgo (Relator).
13.2. Ministros-Substitutos presentes: Augusto Sherman Cavalcanti e Weder de Oliveira.

VITAL DO RÊGO

Adoto como relatório, com os devidos ajustes de forma, o parecer elaborado no âmbito do Ministério Público junto ao TCU, representado nos autos pela Procuradora-Geral Dra. Cristina Machado da Costa e Silva (peça 14) , a seguir transcrita:
Versam os autos sobre processo consolidado em que se apreciam aposentadorias concedidas pela Fundação Universidade Federal de Rondônia.
2.	A Secretaria de Fiscalização de Pessoal - Sefip - propõe a ilegalidade e negativa de registro da concessão à ex-servidora Lúcia de Fatima Lopes Siqueira, pela insuficiência de tempo de contribuição necessário à aposentação com fundamento no artigo 8.º da Emenda Constitucional n.º 20/1998. Quanto às demais concessões, a unidade técnica opina pela legalidade e registro, nos termos dos pareceres uniformes de peças n.ºs 10 e 11.
3.	A ex-servidora Lúcia de Fatima Lopes Siqueira ingressou nos quadros da Fundação Universidade Federal de Rondônia em 05/03/1985 e se aposentou voluntariamente em 04/04/2005, no cargo de professora do magistério superior, com fundamento no artigo 8.º, caput, da Emenda Constitucional n.º 20/1998, beneficiada ainda com o acréscimo de 20% sobre o tempo exercido até 15/12/1998, na forma prevista no § 4.º do mesmo dispositivo constitucional.
4.	A Sefip argumenta que a interessada contou apenas 28 anos, 10 meses e 27 dias de tempo de contribuição, insuficientes para obter a aposentadoria, a qual exige um mínimo de 30 anos.
5.	Entretanto, ao percorrermos o formulário de peça n.º 6, observamos que o tempo no cargo informado à fl. 1 da peça n.º 6 é de 13 anos, a partir da edição da Lei n.º 8.112/1990, o que denota que a contagem informada no ato não ultrapassou 31/12/2003, data de revogação do artigo 8.º da Emenda 20/1998 pela Emenda Constitucional n.º 41/2003.
6.	Ademais, a unidade técnica deixou de computar o bônus de 20% a que a inativa faria jus por força do § 4.º do artigo 8.º da Emenda 20/1998, considerando-se que a interessada acumulou 27 anos, 10 meses e 7 dias de tempo efetivo de magistério (fl. 1 da peça n.º 6) .
7.	Por fim, pela verificação eletrônica anexada à peça n.º 13, a inativa preencheu todos os requisitos para obter a aposentadoria com fundamento no artigo 8.º, caput, da Emenda Constitucional n.º 20/1998, razão pela qual opinamos pela legalidade e registro da concessão de peça n.º 6.
8.	Quanto aos demais atos, acolhemos a proposição de legalidade e registro.
9.	Por todo o exposto, com as vênias de estilo por divergir parcialmente do encaminhamento oferecido pela Sefip às peças n.ºs 10 e 11, esta representante do Ministério Público de Contas propõe ao Tribunal que considere legais e ordene o registro das concessões constantes dos presentes autos.
Eis o Relatório.

não há.

Procuradora-Geral Cristina Machado da Costa e Silva.

APOSENTADORIA. LEGALIDADE DOS CINCO ATOS INTEGRANTES DOS AUTOS.

APOSENTADORIA (APOS)

Secretaria de Fiscalização de Pessoal (Sefip).

Em análise, atos de concessão de aposentadoria emitidos pela Fundação Universidade Federal de Rondônia em favor dos ex-servidores Lilda Moreira Feitosa, Loidi Lorenzzi da Silva, Lúcia de Fátima Lopes Siqueira, Lucinda Maria Dutra de Souza Moreira e Luiz Carlos Rodrigues.
A Sefip, na instrução de peça 10, propõe considerar ilegal o ato emitido em favor de Lúcia de Fátima Lopes Siqueira em razão de ter considerado, em sua análise, que a interessada não possuía tempo de serviço suficiente para a aposentadoria com proventos integrais. Quanto aos demais atos integrantes do processo, a unidade técnica propõe considerá-los legais.
O MPTCU, no parecer de peça 14, ratifica as conclusões da unidade técnica, com exceção do ato emitido em favor da Sra. Lúcia de Fátima Lopes Siqueira, para o qual propõe a legalidade da concessão. Segundo o Ministério Público de Contas, "a unidade técnica deixou de computar o bônus de 20% a que a inativa faria jus por força do § 4.º do artigo 8º da Emenda 20/1998, considerando-se que a interessada acumulou 27 anos, 10 meses e 7 dias de tempo efetivo de magistério". Nessa situação, o MPTCU sustenta que, considerando o bônus de 20%, a inativa preencheu os requisitos para se inativar com proventos integrais, nos termos do ato que foi disponibilizado para a análise desta Corte de Contas. 
-II-
Registro minha concordância integral com o parecer formulado no âmbito do Ministério Público e dissinto das conclusões apresentadas pela Sefip na instrução de peça 10 para o ato emitido em favor da Sra. Lúcia de Fátima Lopes Siqueira, pelas razões adiante explicitadas.
De início, destaco que não há reparos a fazer quanto às conclusões dos pareceres precedentes que recomendam considerar legais os atos emitidos em favor dos interessados Lilda Moreira Feitosa, Loidi Lorenzzi da Silva, Lucinda Maria Dutra de Souza Moreira e Luiz Carlos Rodrigues. Nesses casos, considerando não haver irregularidades que possam macular os respectivos registros, cabe considerar legais as referidas concessões.
No caso da servidora Lúcia de Fátima Lopes Siqueira, destaco que o fundamento legal que lastreou a aposentadoria foi o previsto no art. 8º, § 4º, da Emenda Constitucional (EC) 20/1998, (revogado pela EC 41/2003) , que assim dispunha:
Art. 8º - Observado o disposto no art. 4º desta Emenda e ressalvado o direito de opção a aposentadoria pelas normas por ela estabelecidas, é assegurado o direito à aposentadoria voluntária com proventos calculados de acordo com o art. 40, § 3º, da Constituição Federal, àquele que tenha ingressado regularmente em cargo efetivo na Administração Pública, direta, autárquica e fundacional, até a data de publicação desta Emenda, quando o servidor, cumulativamente:
I - tiver cinquenta e três anos de idade, se homem, e quarenta e oito anos de idade, se mulher;
II - tiver cinco anos de efetivo exercício no cargo em que se dará a aposentadoria;
III - contar tempo de contribuição igual, no mínimo, à soma de:
a) trinta e cinco anos, se homem, e trinta anos, se mulher; e
b) um período adicional de contribuição equivalente a vinte por cento do tempo que, na data da publicação desta Emenda, faltaria para atingir o limite de tempo constante da alínea anterior.
 (...) 
§ 4º - O professor, servidor da União, dos Estados, do Distrito Federal e dos Municípios, incluídas suas autarquias e fundações, que, até a data da publicação desta Emenda, tenha ingressado, regularmente, em cargo efetivo de magistério e que opte por aposentar-se na forma do disposto no "caput", terá o tempo de serviço exercido até a publicação desta Emenda contado com o acréscimo de dezessete por cento, se homem, e de vinte por cento, se mulher, desde que se aposente, exclusivamente, com tempo de efetivo exercício das funções de magistério.
Observo, no formulário de peça 6, que a referida interessada ingressou como professora no magistério superior em 5/3/1985 e se inativou na data de 4/4/2005. Consoante bem observou o MPTCU, a interessada faz jus ao acréscimo de 20% sobre o tempo exercido até 15/12/1998, na forma prevista no § 4.º do mesmo dispositivo constitucional, tempo esse que deixou de ser considerado pela Sefip em sua análise. Considerando o interregno mencionado, e computando os tempos averbados até a data de 31/12/2003 (data limite de validade do fundamento legal utilizado na concessão) , consoante a memória de cálculo acostada à peça 13, a inativa, ainda assim, preencheu todos os requisitos para ser aposentada nos termos em que a concessão foi inicialmente deferida. Assim, não há óbice para que o ato de aposentadoria emitido em favor da Sra. Lúcia de Fátima Lopes Siqueira receba a chancela da legalidade.
Ante o exposto, VOTO para que seja adotada a minuta de acórdão que ora trago ao exame deste Colegiado.
TCU, Sala das Sessões Ministro Luciano Brandão Alves de Souza, em 20 de outubro de 2020.
Ministro VITAL DO RÊGO 
Relator